【裁判字號】    92,台上,2315
【裁判日期】    920430
【裁判案由】    偽造文書
【裁判全文】
最高法院刑事判決                              九十二年度台上字第二三一五號
    上  訴  人  甲○○
    選任辯護人  簡長順律師
右上訴人因偽造文書案件，不服台灣高等法院中華民國八十九年十一月二十二日第二
審判決（八十九年度上訴字第三五七０號，起訴案號：台灣桃園地方法院檢察署八十
八年度偵字第一０四六號），提起上訴，本院判決如左：
    主  文
原判決關於甲○○部分撤銷，發回台灣高等法院。
    理  由
本件原判決認定上訴人甲○○於民國八十五年五月間，自告訴人吳泓基手中接掌位於
桃園縣桃園市○○路九五八之一號兆玉實業股份有限公司（下稱兆玉公司）之經營權
，實際負責兆玉公司之營運管理，兆玉公司之股東共有上訴人、洪金葉、吳尚旻、張
宏任、洪國銘、陳良榮、李建毅、吳兆偉等人；董事為上訴人、洪金葉、吳尚旻等三
人，上訴人基於概括之犯意，明知股東吳尚旻並無申請召開股東會，竟透過不知情之
公司會計李玉鳳委託不知情之會計事務所人員陳素敏，依照一般自行召開股東會之程
序，於八十五年十月三十日、十一月十三日，偽造吳尚旻向台灣省政府建設廳申請自
行召開股東會之申請函，並由李玉鳳將吳尚旻、吳泓基、告訴人楊淑琴等放在公司之
印章交與陳素敏，由陳素敏盜用吳尚旻之印章完畢後，再由陳素敏依照召開股東會程
序向台灣省政府建設廳申請，復於八十五年十二月七日，委託不知情之陳素敏偽造兆
玉公司股東臨時常會議事錄，內容記載決議選任董事楊淑琴、吳泓基、吳尚旻及監察
人吳建基，並偽造董事會議事錄內容記載決議選任楊淑琴為董事長，復盜用吳尚旻、
吳泓基印章，蓋於上開股東臨時常會議事錄上主席簽章欄及紀錄簽章欄，盜用楊淑琴
、吳尚旻之印章蓋於上開董事會議事錄上之主席簽章欄及紀錄簽章欄，及於八十五年
十二月二十三日，偽造兆玉公司變更登記申請書，並盜用楊淑琴、吳泓基、吳尚旻之
印章分別蓋於新任董事長、董事欄，持向台灣省政府建設廳申請變更登記程序，均使
不知情之台灣省政府建設廳承辦人員將上開不實之事項，登載於其職務上制成之公司
登記卡上，均足以生損害於吳尚旻、吳泓基、楊淑琴及未出席會議之股東或董事，暨
主管機關就營利事業管理之正確性等情。因而維持第一審論處上訴人連續行使偽造私
文書，足以生損害於公眾及他人罪刑之判決，駁回上訴人在第二審之上訴，固非無見
。
惟查：(一)、有罪之判決書，對被告有利之證據不採納者，應說明其理由，為刑事訴訟
法第三百十條第二款所明定。故有罪判決書對於被告有利之證據，如不加採納，必須
說明其不予採納之理由，否則即難謂無判決不備理由之違誤。是事實審法院應於審判
期日就被告否認犯罪所為有利之辯解事項與證據，予以調查，而於有罪判決理由內詳
加論列，否則率行判決，即屬於法有違。上訴人始終否認有前揭犯行，辯稱：伊辦理
前開手續，事前有經過告訴人吳泓基、楊淑琴等人之同意，台灣省政府建設廳申請變
更卷內吳尚旻之身分證影本，即係當時由告訴人所提供，足證告訴人等事前確有同意
等語，並提出吳尚旻身分證影本為證（原審卷第六十五頁、第七十五至七十六頁）。
上訴人所辯上情及證據是否屬實，其與上訴人有本件犯行攸關，自應詳予調查釐清，
原審對上情未詳予調查釐清，復未說明上訴人所辯上情及所提出之證據，何以不能為
有利上訴人認定之理由。其查證未盡且理由欠備，遽行判決，尚有未合。(二)、同時偽
造不同被害人之文書時，因侵害數個人法益，係一行為觸犯數罪名。本件依原判決之
記載，上訴人利用不知情之陳素敏盜用楊淑琴、吳泓基、吳尚旻之印文，偽造兆玉公
司股東臨時會議事錄及變更登記申請書，持以行使。則上訴人就偽造上開楊淑琴、吳
泓基、吳尚旻名義之文件予以行使之行為，是否同時侵害楊淑琴、吳泓基、吳尚旻等
人之法益？原判決就上訴人前開所為何以不構成想像競合犯未詳予論述，其理由欠備
，尚有未洽。(三)、刑法第二百十四條所謂使公務員登載不實事項於公文書罪，須一經
他人之聲明或申報，公務員即有登載之義務，並依其所為之聲明或申報予以登載，而
屬不實之事項者，始足構成。若其所為聲明或申報，公務員尚須為實質之審查，以判
斷其真實與否，始得為一定之記載者，即非本罪所稱之使公務員登載不實。又公司法
第三百八十八條規定：主管機關對公司登記之申請，認為有違反法令或不合法定程式
者，應令其改正，非俟改正合法後不予登記。本件台灣省政府建設廳承辦公務員對於
兆玉公司申請前開變更登記時，依上開公司法之規定，是否僅為形式審查而非實質之
審查，不無疑問。此與上訴人是否牽連犯刑法第二百十四條之罪，至有關係。乃原判
決並未說明兆玉公司申請變更登記時，何以承辦公務員僅為形式審查即應登載於其職
務上所掌之公文書，而無須為實質審查之理由，即遽論上訴人牽連犯刑法第二百十四
條之罪，其理由欠備，有欠允當。上訴意旨指摘原判決不當，尚非全無理由，應認有
撤銷發回更審之原因。
據上論結，應依刑事訴訟法第三百九十七條、第四百零一條，判決如主文。
中      華      民      國    九十二    年      四      月     三十     日
                              最高法院刑事第三庭
                                  審判長法官  董  明  霈
                                        法官  林  茂  雄
                                        法官  王  居  財
                                        法官  張  祺  祥
                                        法官  郭  毓  洲
      右正本證明與原本無異
                                              書  記  官
中      華      民      國    九十二    年      五      月      七      日


司法院資訊處製作；財團法人民間司法改革基金會備份。
